臺灣屏東地方法院民事判決　九十三年度簡上字第二七號
　　上　訴　人　乙○○
　　訴訟代理人　陳萬呈　律師
　　被　上訴人　甲○○
當事人間請求確認本票債權不存在事件，上訴人對於中華民國九十三年四月二十日本
院潮州簡易庭九十年度潮簡字第二五○號第一審判決提起上訴，本院於民國九十三年
十月六日言詞辯論終結，判決如下：
    主      文
原判決廢棄。
確認被上訴人對上訴人就如附表所示本票之票據債權不存在。
第一、二審訴訟費用由被上訴人負擔。
    事實及理由
一、上訴人起訴主張：被上訴人持有以上訴人名義簽發，如附表所示之本票一張（下
    稱系爭本票），向本院聲請以九十年度票字第一二一二號本票裁定准予強制執行
    。然系爭本票並非上訴人所簽發或授權他人簽發，除簽名及地址為真正外，其餘
    記載均為被上訴人所偽造。查於民國八十四年三月間，上訴人承接訴外人林蔡素
    月向訴外人彰文建設股份有限公司（下稱彰文公司）訂購之內埔金都Ｃ１１店面
    別墅，上訴人與該公司就買賣價款中之銀行貸款及尾款合計新台幣（下同）三百
    六十九萬元部分，依該公司職員即訴外人曾廷蓉之要求，交付僅有簽名及填載地
    址而其餘欄位均空白之未完成本票二紙，約定嗣辦理銀行貸款對保時再依實際貸
    款額度，由被上訴人代為補填貸款及尾款之金額，並加蓋上訴人之印鑑章以完成
    發票行為，作為日後付款之擔保。嗣於八十四年五月十日，上訴人與被上訴人在
    屏東市第一信用合作社（即聯信商業銀行股份有限公司）辦理貸款時，被上訴人
    竟佯稱忘記攜帶上開二張未完成之本票，而另行取出二張本票要求上訴人簽發，
    上訴人不疑有他，即依貸款及尾款金額分別簽發面額為二百五十萬元及一百十九
    萬元之本票二張交付之。不料數年後，被上訴人竟將上開二張未完成本票中之一
    張（即系爭本票），擅自填載金額、日期、並偽刻上訴人印章，持以聲請本票裁
    定准予強制執行。系爭本票既係被上訴人所偽造，其票據債權自屬不存在，為此
    提起本件訴訟，求為確認系爭本票票據債權不存在。原審對於上訴人之請求，為
    其敗訴之判決，上訴人提起上訴，於本院聲明：如主文第一、二項所示。
二、被上訴人則以：系爭本票確實係上訴人所簽發交付，上訴人於八十四年間以急需
    用款為由，持系爭本票及其他權狀向伊借款二百五十萬元，並約定月息一分，且
    預扣十五萬元之利息，清償期為系爭本票到期日八十七年四月二十六日。伊於八
    十四年一月二十六日在內埔國小附近之仁智街，交付現金與上訴人，上訴人當場
    簽發借據一張並交付已填載完全之系爭本票與伊，故系爭本票並非伊所偽造。伊
    因搬家找出系爭本票才聲請本票裁定准予強制執行等語，資為抗辯，並於本院答
    辯聲明：上訴駁回。
三、按本票本身是否真實，即是否由發票人所作成，應由執票人負證明之責，故發票
    人主張本票係偽造，依非訟事件法第一百零一條第一項規定，對執票人提起確認
    本票係偽造或本票債權不存在之訴，應由執票人就本票為真正，先負舉證責任；
    再按確認法律關係不存在之訴，如被告主張其法律關係存在時，應由被告負舉證
    責任，此有最高法院六十五年度第六次民事庭會議決議、四十二年度台上字第一
    七○號判例可資參照。本件上訴人既否認系爭本票上票面金額、發票日、到期日
    為其所填載或授權他人填載，並否認印文之真正，依前揭舉責任分配法則，自應
    由執票人即被上訴人就上開事項之真正負舉證責任。
四、經查，系爭本票上發票人「乙○○」之簽名及地址為上訴人所自為等情，為兩造
    所不爭執，然查票面金額欄內國字「貳佰伍拾萬元正」，與上訴人所書寫部分字
    跡筆劃特徵相似，不排除上訴人有寫出國字「貳佰伍拾萬元正」字跡之可能性，
    惟國字「貳佰伍拾萬元正」之字跡工整，書寫緩慢，筆劃特徵不明，以現有資料
    ，難以確認其與上訴人所書寫字跡之異同，僅能提鑑析意見供參；系爭本票上國
    字「貳佰伍拾萬元正」、發票人「乙○○」、發票地址與發票日、到期日、票面
    金額欄之小寫金額等字跡之異同，因彼此相互間可供比對相關字跡過少，致無法
    比對研判等情，有法務部調查局九十一年七月十一日調科貳字第○九一○○四○
    四八六○號鑑定通知書在卷可稽（影印之九十年度偵字第二九六五號卷內）。而
    系爭本票上之印文經該局鑑定結果，均與上訴人提出供鑑定之印章印文不同，有
    該局九十二年十月二十三日調科貳字第○九二○○三七九一二○號函可參（原審
    卷第五一八頁）；依上開鑑定結果，系爭本票上之金額及日期（國字及阿拉伯數
    字）之字跡，與上訴人書寫之簽名及地址之字跡，以現有資料，尚難確認係上訴
    人所為，而印文部分，亦與上訴人之印章不符，是尚難僅憑上開鑑定意見遽認系
    爭本票上金額及日期為上訴人所書寫；參以，被上訴人自陳：系爭本票交付伊執
    有時，已經填載完成，除上訴人帶來的婦人看見以外，已無其他人看見等語（本
    院卷第七四頁），被上訴人既未親眼見到上訴人簽發系爭本票，其復未能提出其
    他證據證明系爭本票上票面金額及日期確係上訴人所填寫或授權他人填寫，則其
    辯稱系爭本票係上訴人所簽發云云，僅屬臆測之詞，尚難採信。應認被上訴人於
    取得系爭本票時，乃一欠缺記載金額、發票日及到期日之不完全票據，依票據法
    第十一條第一項前段及第一百二十條第一項第二款、第六款之規定，應為無效票
    據，上訴人請求確認系爭本票票據債權不存在，核屬有據，應予准許。
五、從而，上訴人請求確認系爭本票票據債權對其不存在，洵屬有據，應予准許，原
    審為上訴人敗訴之判決，尚有未洽，上訴意旨指摘原判決不當，求予廢棄改判，
    為有理由，爰予廢棄改判如主文第二項所示。
六、本件判決基礎已臻明確，兩造就系爭本票簽發之原因事實之攻擊、防禦方法，核
    與判決結果無影響，蓋票據債權與原因關係債權係獨立分開，票據是否偽造，與
    原因關係存在與否，並無必然之關係，不得以有原因關係存在遽而推論票據之真
    正。縱認被上訴人所辯之借款原因關係及所提借據（原審卷第三十七頁）均係屬
    實，對於系爭本票係屬偽造亦不生影響，是該部分之攻擊、防禦方法，無礙於本
    件勝負之判斷，爰不一一論述，附此敘明。
七、據上論結，本件上訴為有理由，依民事訴訟法第四百三十六條之一第三項、第四
    百五十條、第七十八條，判決如主文。
中　　　華　　　民　　　國　　九十三　　年　　　十　　　月　　 二十 　　日
                                    台灣屏東地方法院民事第二庭
                                              審判長法官　阮世賢
                                              法      官　陳松檀
                                              法      官　楊中琪
正本係照原本作成。
被上訴人僅得於收受判決二十日內同時表明以判決適用法規顯有錯誤之理由，經本院
許可向最高法院提起上訴。
                                              法院書記官  蔡進吉
中　　　華　　　民　　　國　　九十三　　年　　　十　　　月　　 二十 　　日
~F0
~T48;
附表：
  發票人     票面金額         發票日       到期日       票據號碼
  乙○○    二百五十萬元      84.1.26      87.4.00       000000
